【裁判字號】    95,訴緝,109
【裁判日期】    950428
【裁判案由】    偽造有價證券
【裁判全文】
臺灣臺中地方法院刑事判決             95年度訴緝字第109號
公  訴  人  臺灣臺中地方法院檢察署檢察官
被      告  戊○○
選任辯護人  陳浩華律師
上列被告因偽造有價證券案件，經檢察官提起公訴（88年度偵續
一字第19號、88年度偵字第22251號），本院判決如下：
    主  文
戊○○無罪。
    理  由
一、公訴意旨：被告戊○○經營蒙特利有限公司（以下稱蒙特利
    公司），因投資事業，積欠黃玉琴（現已改名為己○○，以
    下均稱黃玉琴）新台幣（以下同）4,500,000元，為應付黃
    玉琴之催討，於民國85年12月間，簽署票號351740號，面額
    為4,500,000元之本票一張（以下稱系爭本票）欲出示黃玉
    琴供作擔保，詎被告意圖為自己不法之利益，為取信黃玉琴
    使其願與之達成清償協議，而與其僱用之員工庚○○、甲○○（此二人均經本院以89年訴字第55號一案判決無罪，檢察
    官上訴後，經臺灣高等法院臺中分院以90年度上訴字第1281
    號駁回上訴確定）基於共同之犯意聯絡，明知被告之父丁○○並未同意共同簽署本票，竟由被告提供丁○○之身分證字
    號，交由庚○○先指示知情之甲○○於85年12月20日，在臺
    中市○○路○段131號2樓，被告所經營之蒙特利公司內，在
    上開本票上簽署丁○○之姓名及身分證字號，以之為共同發
    票人，並按捺甲○○之指印於其上，再交還庚○○在本票上
    填載發票日為85年12月28日及到期日為86年12月31日，共同
    偽造以丁○○為共同發票人之本票後，由庚○○取交案外人
    古玉英（現已改名為乙○○，以下均稱古玉英）於86年2、3
    月間轉交給黃玉琴，致使黃玉琴誤信丁○○共同發票，得以
    加強擔保，而於86年10月17日與被告簽訂分期清償債務之協
    議書，嗣因被告未依協議書履行清償條件，黃玉琴依本票行
    使權利未果，始查悉上情。因認被告涉有刑法第201條第1項
    之偽造有價證券罪嫌。
二、檢察官之舉證：
    檢察官起訴被告涉嫌犯罪，係以下列事證為其論據：
  (一)被告供稱其簽署本票時未填載發票日及到期日即交給庚○○
    ，所辯情節與常情不符。
  (二)證人丁○○堅稱對於被告以其名義簽署本票等情一無所知，
    並經本院民事庭以87年度中簡字第2020號判決確認該部分之
    票據權利不存在，有該判決書影本在卷可憑。
  (三)丁○○與被告經營之蒙利公司並無關聯，而甲○○、庚○○
    僅係被告所雇用之員工，若非被告提供丁○○之身分證字號
    ，其二人理應無從得知。
  (四)庚○○於偵查中供稱係被告擔提供丁○○之身分證字號，其
    對此事理應知悉，甲○○供稱庚○○叫其寫丁○○之姓名及
    身分證字號後，表示發票日及到期日其自會填寫，證人古玉
    英證稱庚○○交付系爭本票時，發票日與到期日均已記載完
    成，足認系爭本票乃被告與庚○○、甲○○共同偽造無疑。
  (五)被告以本票交付黃玉琴使之簽訂清償協議書，惟該本票經本
    院民事庭以上開判決認定黃玉琴對丁○○之票據權利不存在
    ，被告顯有以偽造之本票免除黃玉琴追索權利之意圖，有系
    爭本票一張扣案可憑（系爭本票僅有影本附卷，並未扣案，
    檢察官就此顯有誤認）。
三、被告之辯解：
    被告否認有檢察官所指偽造系爭本票之犯行，辯稱：伊只有
    在系爭本票上寫金額、地址、伊自己之姓名及身分證字號，
    及在金額與地址欄各蓋一枚指印而已，並未寫發票日及到期
    日，伊寫好後就交給庚○○，之後就沒有再見到系爭本票，
    不知道上面的日期是何時由何人寫上去。系爭本票上「丁○○」三字是甲○○之筆跡，伊並未拿系爭本票叫庚○○拿去
    給甲○○簽丁○○之姓名，庚○○並非其員工，而是古玉英
    之員工等語。
四、本院之判斷：
  (一)按司法院大法官會議第582號解釋為確保被告對證人之詰問
    權，認證人於審判中，應依人證之法定程序，到場具結陳述
    ，並接受被告之詰問，其陳述始得作為認定被告犯罪事實之
    判斷依據。至於被告以外之人（含證人、共同被告等）於審
    判外之陳述，依法律特別規定得作為證據者，除客觀上不能
    受詰問者外，於審判中仍應依法踐行詰問程序，其意旨在強
    調被告於審判中對證人詰問權之行使，並非謂被告以外之人
    在審判外之陳述仍須經被告行使詰問權始具證據能力，否則
    被告以外之人在警局及偵查中之陳述，幾無可能經由被告詰
    問，則同法第159條之2豈不成具文，最高法院93年台上字第
    6761號判決可資參照。又被告以外之人於審判外之陳述，雖
    不符前4條之規定，而經當事人於審判程序同意作為證據，
    法院審酌該言詞陳述或書面陳述作成時之情況，認為適當者
    ，亦得為證據。當事人、代理人或辯護人於法院調查證據時
    ，知有第159條第1項不得為證據之情形，而未於言詞辯論終
    結前聲明異議者，視為有前項之同意，按刑事訴訟法第159
    條之5定有明文。本案共同被告甲○○、庚○○於偵查中及
    本院89年度訴字第55號、臺灣高等法院臺中分院90年度上訴
    字第1281號審理中之陳述雖係被告以外之人於審判外之陳述
    ，且未經具結，然檢察官、被告及其辯護人均知此情形，且
    就其二人上開陳述之證據能力均表示不爭執，辯護人於本院
    審理時復捨棄聲請傳訊該二人到庭接受詰問，應認共同被告
    甲○○、庚○○二人於警詢中之陳述，對被告而言有證據能
    力，得為本案之證據。
  (二)證人丁○○（即被告之父）於本院95年3月31日審理時到庭
    證稱：其未在系爭本票上簽名，並非共同發票人，伊不知道
    有這張本票，亦未授權他人簽發，足證丁○○並未授權他人
    代為簽發系爭本票，系爭本票上丁○○為發票人部分應係他
    人所偽造。
  (三)證人古玉英於87年5月21日偵訊時證稱：被告於85年9月26日
    有向伊借300萬元，這300萬元不是黃玉琴之資金，被告有開
    300萬元之支票及本票，惟本票已還給被告，支票也退票了
    。被告是開他太太名義的支票，共5張，其中有兌現一張56
    萬元之支票，後來伊在85年10月11日將支票、本票轉讓給黃
    玉琴，請她幫伊兌現等語。證人黃玉琴於本院95年3月31日
    審理時亦證稱：「（問：你是直接借錢給被告，還是別人將
    債權讓與給你？）答：當時被告是透過江梅玲，向我跟江文
    賢借錢。其中三百萬元是江文賢拿出來，由古玉英以轉帳或
    是匯款方式交給被告，另外兩百萬元，是我拿出來的，我拿
    現金交給江文賢，至於江文賢如何交給被告我就不清楚。（
    問：這500萬元是否都是借款？）答：300萬元是借款，200
    萬元是投資。（問：哪200萬元是投資？）答：反正我出200
    萬元，江文賢出300萬元。其中有200萬元是投資被告的公司
    。（問：為何由古玉英匯款給被告？）答：古玉英與江文賢
    是同居人。（問：古玉英後來為何將她持有的支票與本票交
    給你？）答：因為古玉英知道該錢是我出的。而江文賢人在
    坐牢，江文賢也有欠我400多萬元，所以跟我說被告欠江文
    賢的錢，債權轉讓給我。（問：為何500萬元債務，卻開450
    萬元的票？）答：因為有一張50萬元的支票有兌現，故債務
    剩下450萬元。」等語，經核證人古玉英與黃玉琴二人所述
    相互符合，足認系爭本票是古玉英取得後，於債權轉讓給黃
    玉琴時，一併交付給黃玉琴，並非由被告交付給黃玉琴。
  (四)共同被告甲○○於88年3月25日偵訊中、89年11月3日、89年
    12月4日、92年2月19日、90年5月14日本院89年度訴字第55
    號一案審理時及90年8月20日臺灣高等法院臺中分院90年度
    上訴字第1281號一案理時均供稱：(1)系爭本票上「丁○○」
    之姓名是伊所簽，指印是伊所蓋，是庚○○於85年12月20
    日左右，在臺中市○○路○段131號2樓蒙特利有限公司辦公
    室內叫伊寫的，當時發票日及到期日都是空白的，庚○○說
    他都會寫。當時有伊、庚○○和他兩、三個朋友在場，古玉
    英、丁○○、戊○○都不在場，也都不知道這件事；因為庚○○叫伊寫，好回去交差，伊不知向誰交差，他說簽一簽就
    沒事，否則店裡發生什麼事他不負責。本票上「丁○○」及
    旁邊的身分證字號是伊寫的，指紋一枚是伊蓋的，寫完後將
    本票交給庚○○。(2)之前有簽過一張300萬元的本票，有經
    丁○○同意，當時被告要伊替丁○○簽一張300萬元的票，
    伊打電話問丁○○，丁○○叫伊代簽，同時告訴伊身分證字
    號。伊以為這一張是重簽的，當時庚○○口氣不好，且當時
    店內在促銷中很忙，為了打發庚○○走才簽。戊○○之前沒
    有交代伊簽這一張450萬元的本票，伊心想第一張已有授權
    ，所以就沒有想那麼多。(3)丁○○的身分證資料是是庚○○
    拿上次那張300萬元本票叫伊照同樣的內容簽，伊在本票上
    面寫丁○○的名字時，被告事先不知情，事後才知道，被告
    並沒有授權伊填寫丁○○姓名等語。被告前曾於88年10月26
    日偵訊中供稱：之前曾告訴丁○○有一張300萬元之支票須
    要他背書，但那張票已作廢了，也是與古玉英有關之債務，
    本次450萬本票之事，與其父親無干等語。而證人丁○○於
    90年2月28日本院89年度訴字第55號一案審理時亦證稱：「
    他有跟我提過，他要作一筆生意，要跟一位小姐調錢，金額
    大約300萬元以上。叫我幫他簽名。但我沒有去，因為台北
    太遠了，但我有授權他可以簽我為發票人。這件事我只跟他
    說一次而已。」；又於本院95年3月31日審理時證稱：被告
    有向古玉英借300萬元，被告說古玉英叫伊幫忙背書，伊跟
    被告說太遠了，就叫被告幫伊代簽，伊沒有幫被告的其他債
    務背書，只有300萬元那張等語，經核與共同被告甲○○及
    被告上開供述相符，足認證人丁○○先前的確曾經授權被告
    代簽一張面額為300萬元之票據。是共同被告甲○○供稱其
    係依照該張300萬元票據之記載，在系爭本票上填載丁○○
    之身分證字號乙節，即非無可能。
  (五)共同被告庚○○於歷次審訊時，均否認其有令甲○○在系爭
    本票上簽署丁○○姓名之行為。而其於偵查中供稱：古玉英
    係其結拜大哥之同居人，被告則是蒙特利公司之負責人，公
    司在臺中市○○路，而另在桃園成立一個「營業處」，古玉
    英因投資被告之公司，所以要伊去桃園發展業務，伊是古玉
    英之員工等語，足認庚○○與古玉英之關係較為密切。庚○○又於偵查中供稱：被告簽系爭本票時，該本票上並沒有「
    丁○○」之署押，但古玉英不能接受被告只簽他一人姓名，
    所以要伊把票退給被告，後來被告是用掛號把票再寄給古玉
    英等語；於本院89年度訴字第55號89年1月19日審理時供稱
    ：「因戊○○與古玉英有債務關係，古玉英叫我下來向戊○○拿本票，是在戊○○在台中市○○路店交給我450萬本票
    一張，金額及戊○○都簽好了，沒寫發票日、到期日及共同
    發票人丁○○等都沒寫，當天我就拿回去給古玉英，古玉英
    看到就說怎沒保證人，後她叫我拿回去給戊○○，我交給戊○○這張本票之後，就沒看過這張本票了。（問：古玉英為
    何稱，你本票交給她之後，發票日、到期日都已寫好了？）
    答：沒有，我不知她為何如此講。」等語，經核與證人古玉
    英於87年5月21日偵訊時證稱：系爭本票是業務庚○○交給
    伊，伊要求庚○○帶回去請被告之父親再簽名，後來庚○○
    帶回來時，就已經有丁○○之簽名。」等語明顯不符。反之
    ，被告辯稱其寫好後就交給庚○○，之後就沒有再見到系爭
    本票等語，與證人古玉英之證述則無出入，足認系爭本票在
    第二次仍是由庚○○攜回交給古玉英，庚○○供稱其再次將
    系爭本票帶來臺中交給被告處理後，由被告直接寄給古玉英
    云云，並非事實。
  (六)被告於本院95年3月31日審理時供稱：「當初古玉英和我各
    投資200萬元開設桃園公司，由古玉英與庚○○在該處經營
    ，古玉英出200萬元現金，而我供200萬元的貨。後來，古玉
    英跟我說江文賢被關，她需要錢，她無法經營，故她希望我
    吸收她出資的200萬元，而她會將我送去的貨全部還給我。
    會開立450萬元本票是因為江文賢已經去關，我要求古玉英
    馬上把貨退還給我，我再退還給廠商，可以取得現金，我再
    交給古玉英。但當我員工去桃園要搬貨時，才發現裡面根本
    沒有東西。我之所以沒有在本票上面簽日期，是因為貨尚未
    拿到。我並沒有授權古玉英在本票上面寫日期，我是說看我
    什麼時候拿到貨，我就什麼時候填日期，且須由我親自填寫
    日期。」，且被告與黃玉琴於86年10月17日所簽訂之協議書
    第五點亦約定：「乙方（被告）就崛起者公司被員工盜賣及
    侵占之貨品及貨款如需出面進行追訴，甲方（黃玉琴）同意
    無條件配合乙方之舉證以協助乙方之追訴」，此有該協議書
    影本在卷可憑，足認被告確有與古玉英協商貨物如何取回之
    事實，是其辯稱需追回貨物後始填載發票日及到期日乙節，
    應合於情理。而共同被告庚○○於本院89年度訴字第55號89
    年11月13日、89年12月4日審理時，均否認系爭本票上之日
    期係其填載，且於89年11月13日仍供稱：「（問：票是誰交
    給你的？）答：第一次是戊○○交給我，第二次是戊○○直
    接寄給古玉英。」，惟其嗣於同案90年2月19日、90年3月28
    日、90年5月14日審理時即均坦稱：系爭本票之發票日及到
    期日均為其所填寫等語。雖庚○○另供稱：是古玉英與被告
    協調好發票日、到期日及由丁○○當共同發票人後，叫其填
    載日期，再由其拿到臺中交給被告，叫被告拿給丁○○簽名
    云云，然庚○○既然要再度將系爭本票拿到臺中交給被告，
    當可於交給被告後，由被告親自填寫發票日及到期日即可，
    又何需先由庚○○代為填寫日期後再交給被告？且庚○○稱
    被告後來是直接將票寄給古玉英乙節，與古玉英所言不符，
    已如上述，可知庚○○之供述非但有違常理，且與事實不符
    ，非可採信。
  (七)證人丙○○（被告之妻）於本院95年3月31日審理時證稱：8
    6年10月17日在朱逸群律師事務所簽訂協議書時，被告有對
    系爭本票上丁○○簽名之部分表示異議，原本被告想將本票
    要回來，但律師不肯，說該張票放在他那邊對黃玉琴比較有
    利，且會影印一份給被告等語；雖證人朱逸群律師於本院95
    年4月21日審理時到庭證稱：當時被告看到黃玉琴拿出系爭
    本票時『應該沒有』表示丁○○名字並非丁○○親自簽名的
    ，如果有表示，就不會拿來做協議書附件。因為協議書被告
    也同意，並以該本票影本作為附件等語，然因證人朱逸群律
    師上開證述並未就具體事實為確定之陳述，本院遂進一步訊
    問：「當時戊○○有無對丁○○發票部分表示意見？」朱律
    師即答稱：「沒有特別印象。但確實有提到丁○○這個部分
    ，因為我有跟黃玉琴說有丁○○會比較有保障。」等語，可
    知被告與黃玉琴於86年10月17日簽署協議書之目的，係為協
    商分期償還欠款事宜，至於被告是否有當場對丁○○簽名部
    分提出質疑一事，證人朱逸群律師只證稱『應該沒有』、『
    沒有特別印象』等語，是證人陳秀鳳與朱逸群二人之證述，
    究係何者與事實相符，尚屬有疑。
  (八)證人黃玉琴於88年10月26日偵訊時陳稱：「我問被告『丁○○』署押何人簽署，他馬上就回答是『甲○○』，何以他如
    此確定，顯然可疑。」，又於本院95年3月31日審理時證稱
    ：「我當時問被告說丁○○是誰，被告說丁○○是他父親。
    我好像是去朱逸群律師事務所之前，在桃園崛起者的分公司
    ，聽古玉英或是庚○○講說丁○○的名字並非丁○○本人簽
    的。.... 我說怎麼都找不到被告，古玉英說可以找被告父
    親。是古玉英告訴我，我才知道丁○○的名字並不是本人簽
    的。（問：到朱逸群律師事務所之前，你就知道該張本票上
    面丁○○名字並非丁○○本人簽名的？）答：是。（問：在
    朱逸群律師事務所協議時，有無問被告，丁○○簽名發票的
    部分？）答：我有問被告：聽說該張本票上丁○○名字並非
    你父親親寫，我忘記當時被告怎麼回答我。」等語，足認證
    人黃玉琴早就知悉系爭本票上丁○○之簽名係偽造。又證人
    黃玉琴前於90年2月19日本院89年度訴字第55號一案審理時
    曾經陳稱：「當時戊○○債信不好，我要求他要找人當共同
    發票人，戊○○有說好。」，經本院於95年3月31日審理時
    提示上開筆錄訊問其當時陳述之真偽後，其陳稱：「我是說
    如果被告要重新開票，必須要找共同發票人，因為被告已經
    跳票多次，都沒有實現。」，佐以被告於本院同次審理時供
    稱：「協議書簽完後，黃玉琴要求我另外開本票，且要找我
    父親當共同發票人，但我不願意，後來證人就去告我。」等
    語，則證人黃玉琴於簽訂協議書時，既已經持有被告與丁○○共同簽發之系爭本票，其顯然係因明知本票上丁○○之發
    票部分係偽造，否則何需要求被告再找丁○○為共同發票人
    ，重新簽發本票；又系爭本票如果係被告所偽造，被告在黃
    玉琴要求其找丁○○為共同發票人時重新簽發本票，又豈會
    加以拒絕？由此足認證人丙○○所述始與事實相符，被告辯
    稱其於簽訂協議書時，才看到系爭本票上有丁○○之簽名，
    並曾就丁○○簽名部分表示異議乙情，應堪採信。
  (九)綜合上開被告、共同被告甲○○、庚○○之供述及證人古玉
    英、黃玉琴之證述詳予勾稽之結果，可知被告於85年間僅在
    系爭本票上簽名、書寫金額、地址及其自己之身分證字號後
    ，將系爭本票交由庚○○攜回交給古玉英，因古玉英不滿意
    本票上無共同發票人，再令庚○○將系爭本票帶到位於臺中
    市○○路之蒙特利公司，欲令被告父親丁○○簽名為共同發
    票人，惟庚○○為求對古玉英交差了事，而擅自叫不知情之
    甲○○依照先前300萬元票據之記載，於系爭本票之發票人
    欄簽署丁○○之姓名及身分證字號，再自行填載發票日及到
    期日後，將系爭本票攜回桃園交給古玉英，嗣後再由古玉英
    於債權轉讓給黃玉琴時，交給黃玉琴，被告辯稱其未叫甲○○在系爭本票上偽簽丁○○為發票人，應堪採信。
  (十)黃玉琴於本院95年3月31日審理時證稱：系爭本票是古玉英
    交給伊，簽協議書當天是伊拿本票正本出來交給朱律師等語
    ；證人朱逸群律師於本院95年4月21日審理時亦證稱：系爭
    本票是黃玉琴拿出來的。我是寫協議書那天才看到該張本票
    。他們是在別處說好，再來我事務所，黃玉琴拿出本票時，
    發票人已經有丁○○的簽名等語，雖86年10月17日簽署協議
    書時係以系爭本票為附件，然被告黃玉琴早已自古玉英處取
    得系爭本票，且被告曾要求取回系爭本票，然被黃玉琴及朱
    逸群律師所拒，最後協議由朱逸群律師保管，已詳如前述，
    自亦不得憑此即認被告有行使偽造有價證券之犯行，併此敘
    明。
  (十一)本案依檢察官所舉之證據，無從認定被告有何偽造有價證券
    之犯行，不能證明被告犯罪，依法應為被告無罪之判決。
五、證人黃玉琴於88年2月22日偵訊時，及本院95年3月31日審理
    時具結後，均供證稱系爭本票是其自古玉英取得，且於90年
    5 月14日本院89年度訴字第55號一案審理時，具結後證稱：
    「12張的票換成1張450萬的票的過程我並不清楚。之前12張
    的本票，是古玉英持有的。」等語，然其於本院95年4月21
    日審理時到庭具結後卻改稱：「（問：那450萬元的票是何
    人交給你的？）答：該張票如果不是被告交給我的，就是古
    玉英交給我的。（問：是否可以確認該張票是何人交給你的
    ？）答：我無法確認。（問：既然無法確認該張票是何人交
    給你的，那如何確認被告是要拿該張票換回其他的票？）答
    ：那我確定該張450萬元的票就是被告拿給我的。（問：那
    450萬元的票，被告是何時交給你的？）答：我們去事務所
    等候時，當時朱逸群律師尚未過來，當時被告戊○○將該張
    450萬元本票交給我。（問：被告交付該張450萬元本票時，
    有無說什麼？）答：他說要拿該本票換回他之前所有的票。
    」等語，其於95年4月21日具結後之證述與其先前具結後之
    證述前後相反，顯涉有偽證之嫌疑，此部分應由檢察官另行
    偵辦，附此敘明。
六、適用之法律：
    刑事訴訟法第301條第1項。
中    華    民    國    95    年    4     月    28    日
                刑事第十三庭  審判長法  官  陳慧珊
                                    法  官  許月馨
                                    法  官  黃裕仁
上正本證明與原本無異。
如不服本判決，應於判決送達後10日內向本院提出上訴狀（應附
繕本），上訴於臺灣高等法院臺中分院。
                                    書記官  施玉卿
中    華    民    國    95    年    4     月    28    日


司法院資訊處製作；財團法人民間司法改革基金會備份。
